臺灣雲林地方法院刑事判決　　　　　　　　　　　　　九十一年度訴字第二五四號
　　公　訴　人　臺灣雲林地方法院檢察署檢察官
　　被　　　告　丙○○
　　選任辯護人　林金陽
　　被　　　告　己○○
　　指定辯護人　本院公設辯護人戊○○
右列被告等因偽造有價證券等案件，經檢察官提起公訴（九十年度偵字第三七四八、
三七四九號），本院判決如左：
    主  文
丙○○無罪。
己○○連續意圖供行使之用，而偽造有價證券，處有期徒刑參年貳月。
附表所示之編號三、四之偽造支票貳紙均沒收。
    事  實
一、己○○因經濟困窘，需款孔急，適其姐夫李文永將台灣聯合股份有限公司（以下
    簡稱台灣聯合公司）之支票交予其保管，進而萌生貪念，明知其非台灣聯合公司
    之公司負責人，不得以該公司名義簽發支票，竟基於意圖供行使之用之概括犯意
    ，並連續於八十九年十月間某日在其雲林縣土庫鎮○○里○○路九十七號之住處
    ，以代表人身分蓋用名義人不詳之印章，偽造簽發附表所示編號三、四之台灣聯
    合公司支票二張，並請託不知情之友人丙○○為伊代為調現，並同意將其中一張
    借得之現金借予丙○○，丙○○遂隨即透過不知情之乙○○向辛○○借得共計新
    台幣（下同）六十萬元。
二、案經被害人辛○○訴請臺灣雲林地方法院檢察署檢察官偵查起訴。
    理  由
壹、有罪部分：
一、右揭事實，業據被告坦承不諱，核與告訴人辛○○指訴之情節相符，並經證人壬○○、陳進成、乙○○證述在卷，復有如附表所示編號三、四之支票原本二張及
    退票理由單各一份在卷可資佐證，被告自白應與事實相符。本件事證明確，被告
    偽造有價證券犯行，堪予認定。
二、按行使偽造有價證券，以取得票面價值之對價，固不另論詐欺罪。但如以偽造之
    有價證券供作擔保或作為新債清償而借款者，則其借款之行為，為行使有價證券
    以外之另一行為，其間有方法結果關係，應論以詐欺罪之牽連犯。核被告己○○
    所為，係犯刑法第二百零一條第一項之偽造有價證券、及同法第三百三十九條第
    一項之詐欺罪。其於附表編號三、四支票之發票人欄盜用不詳名義人之印文行為
    ，為偽造有價證券之階段行為。又行使偽造有價證券之低度行為，應為偽造有價
    證券之高度行為所吸收，不另論罪。被告先後為二次偽造有價證券犯行，時間緊
    接，所犯構成要件亦復相同，顯係出於概括之犯意反覆為之，為連續犯，以一罪
    論，並加重其刑。所犯上揭二罪間，有方法結果之牽連關係，為牽連犯，應依刑
    法第五十五條之規定，從一重依偽造有價證券罪處斷。爰審酌被告前未曾受有期
    徒刑以上刑之宣告，此有被告全國前案紀錄表可稽，其因一時週轉需要，竟偽造
    附表二編號三、四之支票，使告訴人陷於錯誤而借款，參酌該支票二張面額共計
    為六十萬元，迄未賠償告訴人損害，其犯罪動機、目的、手段、所生之危害程度
    、及犯後之態度等一切情狀，量處如主文所示之刑，以資懲儆。附表所示編號三
    、四之偽造支票二紙，應依刑法第二百零五條規定諭知沒收。至支票上之印文為
    不詳名義人，查無證據證明為被告所偽造，爰不另為沒收之諭知。
貳、無罪部分：
一、被告丙○○為永發興業有限公司（下稱永發興業公司）之實際負責人，基於意圖
    為自己不法所有之概括犯意，明知已陷於無償債能力之嚴重狀態，竟於民國八十
    九年八月間某日，持附表編號一、二支票二張，經由不知情之乙○○，在雲林縣
    北港鎮○○路八十九號八樓國泰人對公司，分別持向其同事甲○○、辛○○佯稱
    需現金週轉云云，甲○○與辛○○二人不疑有詐，而各交付六十萬元及三十萬元
    。丙○○食髓知味，竟與己○○共同基於偽造有價證券之犯意，於己○○前揭住
    處，偽造附表編號三、四之支票二張（公訴人誤載為三張），再經由不知情之乙○○，向其同事辛○○佯稱需要週轉云云，辛○○亦不知有詐，而交付六十萬元
    （公訴人誤載為九十萬元）予乙○○轉交丙○○與己○○，詎事後屆期支票退票
    ，丙○○與己○○二人竟未有任何還款之表示，辛○○發現附表編號三、四之支
    票上發票人印文與原印鑑章不符。經再三催討無著，甲○○與辛○○二人始知受
    騙，因認被告丙○○所為，係犯刑法第二百零一條第一項偽造有價證券及第三百
    三十九條第一項之詐欺取財罪云云。
二、按犯罪事實應依證據認定之，無證據不得推定其犯罪事實；又不能證明被告犯罪
    者，應諭知無罪之判決，刑事訴訟法第一百五十四條、第三百零一條第一項分別
    定有明文。又告訴人之告訴，本以使被告受刑事訴追為目的，故其陳述是否與事
    實相符，自應調查其他證據，以資審認，苟其所為攻擊之詞，尚有瑕疵，則在此
    瑕疵未予究明以前，即不能遽採為斷罪之基礎（最高法院五十二年臺上字第一三
    ○○號、六十一年臺上字第三○九九號判例參照）。次按刑法第三百三十九條第
    一項詐欺罪之成立，必以行為人於行為之初，主觀上具有為自己或第三人不法所
    有之意圖，客觀上對被害人施以詐術，致被害人陷於錯誤而為物之交付為要件；
    而所謂以詐術使人交付，必須被詐欺人因其詐術而陷於錯誤，若其所用方法，不
    能認為詐術，亦不致使人陷於錯誤，即不構成該罪（最高法院四十六年台上字第
    二六○號判例參照）；又債務人於債之關係成立後，如有債務不履行之情形，在
    一般社會經驗上可能之原因甚多，縱令有遲延給付或不為給付之情事，苟無足以
    認定其在債之關係發生時，即自始故意藉此詐財之積極證據，仍不得僅以違反債
    信之客觀事態，推定債務人原有詐欺取財之不法意圖。
三、公訴人認告涉犯上開罪名，無非係以被告丙○○在偵查中供稱確有持票經由乙○○向甲○○、辛○○二人調現等語，並有證人乙○○及壬○○之證言，復有附表
    編號一至四之支票及退票理由單各一紙在卷可憑。然訊據被告丙○○堅決否認有
    何詐欺及偽造有價證券之犯行，辯稱：我不是永發興業公司之實際負責人，我是
    依負責人陳萬成之指示將附表編號一、二之支票交付予乙○○，以每月三分之利
    息（一個月每十萬元借款利息為三千元）向乙○○調借現金，而且附表編號一之
    支票係附加利息後換取先前調現之支票，附表編號二之支票則是佐運企業有限公
    司（下稱佐運公司）因積欠公司貨款而開立給公司之客票，並不知該支票事後會
    遭退票；另被告林來福持附表編號三、四之支票二紙透過我向乙○○調現，我再
    向被告林來福商借其中三十萬元，我並不知道該二紙支票是偽造的等語。經查，
    （一）告訴人甲○○向臺灣雲林地方法院檢察署申告時指稱：「八十九年七、八
          月時，乙○○說要向我調現，因我們是八、九年的同事，她一直說他缺錢
          ，就拿一張永發興業公司之支票，並在支票後背書拿給我，她用車載我至
          匯通銀行領六十萬元，我交予她六十萬元現金，屆期支票未兌現」等語，
          另告訴人辛○○於申告時亦指訴：八十九年十月初乙○○說她有急用，我
          標會而拿了六十萬元會款給他，他則拿編號三、四之支票給我，然屆期未
          兌現，且該二張支票為偽造，先前於八十九年九月中旬，乙○○亦持附表
          編號二之支票向我調現，因被告丙○○是該支票背書人，故我要告乙○○
          和丙○○詐欺等語。嗣告訴人甲○○、辛○○至雲林縣警察局虎尾分局製
          作筆錄時亦各自承有收取月息二分及二分四釐一節不諱，是證人乙○○於
          右揭時間既向告訴人二人先後稱有急用須借錢，並持支票作為擔保，再以
          優惠之利息作為借貸之對價，因而自告訴人二人取得上開款項，足見告訴
          人甲○○、辛○○應係基於同事情誼，又認利息所得較一般投資優厚之考
          量下，始先後將六十萬元及九十萬元交付予被告，事後因支票退票，告訴
          人二人向乙○○瞭解金錢流向後，始知錢交由被告丙○○而向被告丙○○
          提出告訴甚明。其次，告訴人二人到庭均陳稱他們是將現金交給證人林招
          足，當時被告丙○○並不在場，他們之前亦不認識被告丙○○，是退票後
          找乙○○催討時始認識的等語，是告訴人二人先前既不認識被告丙○○，
          被告丙○○亦未向渠二人請求借款，告訴人二人應無以將此筆數額不低之
          現金直接借予陌生第三人之理，此觀諸附表編號一、二號支票後均有林招
          足之背書自明，則告訴人二人申告時初次指稱係因證人乙○○說有急用，
          並持支票向渠二人調現，渠二人始將現金貸予證人乙○○等語，較與事實
          及常理相符。再參以被告丙○○陳稱其編號一至四之支票係伊交給證人林
          招足，向乙○○調借現金，並以事先扣除月息三分之利息給乙○○，伊不
          知乙○○是如何再運用上開支票及利息等語，而告訴人二人亦於借出現金
          時均分別收取利息等情，已如上述，足見證人乙○○於九十年十二月三日
          偵查時證稱：我借丙○○錢的利息為月息八釐等語，應屬事實，是上開利
          息是係證人乙○○向他人借貸現金再借予被告丙○○之現金一來一往間所
          賺取之利潤。況證人乙○○亦證稱其與被告丙○○以支票換取現金之交易
          亦持續將近一年等情在卷，足見被告丙○○長期以支票向證人乙○○調取
          現金，應屬一般商業現金週轉方式之一，難認其有任何不法所有意圖。而
          告訴人二人與被告丙○○事前既不相識，亦見證人乙○○現金之來源，被
          告丙○○應無所悉，尚難遽以被告丙○○向證人乙○○調取現金，即認其
          有何透過證人乙○○向告訴人二人施以詐術之行為。至告訴人二人為向被
          告丙○○求償，而於嗣後於偵查、警訊及本院歷次陳述均稱證人乙○○向
          伊借錢時均稱是因被告丙○○之工廠因欠資金週轉，急需現金因應始將錢
          借給丙○○等語，實與一般金錢借貸予熟人之常情相違，本院尚難採信。
    （二）八十九年七、八月間永發興業公司所有之合作金庫銀行北港分行○一九六
          二○號帳戶之交易往來正常，並無任何退票紀錄，至八十九年十月起始有
          大量退票紀錄，並於八十九年十月二十七日列為拒絕往來戶，此有該行九
          十一年九月四日合金北營字第○九一○○○三二○五號函附之交易明細表
          在卷可參，而檢察官又未提出任何永發興業公司之任何財務資料，供本院
          認定被告丙○○交付支票時永發興業公司之經濟狀況為何，尚難以永發興
          業公司於八十九年十月起大量退票，即認被告丙○○交付附表編號一支票
          時有何詐欺犯意；另被告丙○○將附表編號二之支票交予證人乙○○時即
          八十九年九月間前，佐運公司並無任何退票紀錄，交易往來亦屬正常，此
          有亞太商業銀行嘉義分行九十一年八月二十八日（九一）亞嘉字第二八○
          號函所附之支票存款交易明細表及退票明細表各一份在卷可憑，是被告張
          紋誠對附表編號二之支票之退票，亦無法事前預知。
    （三）況證人乙○○於九十年十月二十二日偵查時先供稱：「附表編號一之支票
          是丙○○之繼父陳萬成拿給我的」等語，且於本院審理時證稱：「附表編
          號一支票是換票的，六十萬元的錢是我在八十九年六月份交給丙○○的，
          後來丙○○才又開附表編號一支票，向我換回之前所開立之支票」等語明
          確，核與被告丙○○供稱：「附表編號一支票是後來換票的，是三個月到
          期以後沒有辦法兌現，才又開立本張支票」等語相符，足見被告丙○○開
          立附表編號一之支票時，僅為緩期清償之意，並未因此自證人乙○○處取
          得任何財物，而證人乙○○再持此張支票向告訴人甲○○借款六十萬元，
          應為證人乙○○個人金錢之週轉，該金錢之流向與被告丙○○並無關聯；
          又佐運公司實際負責人即證人丁○○到庭證稱：「因我每月都向永發興業
          公司購買肉骨粉七、八十萬元左右，後來丙○○要要我先將票開給他們利
          用，月底才結帳，附表編號二之支票是我在二個月前開立的」、「當時我
          還沒有向他買貨，是丙○○先向我借票周轉，說日後如果有向他買貨再扣
          除，所以我也打算日後再向他叫貨來扣抵，如果沒有叫貨的話這張票款就
          應該他來付」、「陳萬成住院期間丙○○就都以此方式來與我交易了，我
          們每次交易的方式都是我先支付支票給他，然後他再將貨交給我，之後由
          我來付票款」、「（是否積欠永發興業公司貨款？）有，但是詳細金額我
          要回去查才知道」、「開票之前我還沒有積欠貨款，我之所以積欠貨款是
          我支票被跳票，沒有辦法給付之後向他叫貨的貨款」等語在卷，足見被告
          丙○○持附表編號二之支票向證人乙○○調現時，應係以佐運公司之貨款
          作為票款之清償，且佐運公司之後確也有向永發興業公司叫貨，並積欠被
          告丙○○貨款，屆期佐運公司無法付款，亦非被告丙○○所能預期，尚難
          以該支票屆期不能兌現，而認被告丙○○有何詐欺告訴人辛○○之犯行。
    （四）被告己○○先在偵查中供稱：「票是丙○○向我借的，票是他自己開的，
          事後有向我說是六十萬元」（九十年十二月三日偵查筆錄）、「（問：票
          開給何人？）丙○○」、「（問：為何開給丙○○？）他向我借票」（九
          十一年三月十四日偵查筆錄）、「另外二張支票是丙○○向我借的，我開
          給他的，他說他生意急需用錢，總共六十萬元，我拿三十萬元，他拿三十
          萬元，他知道支票是壬○○的，知道我與壬○○在嘉義訴訟，因我、簡清
          加、丙○○都很熟」等語。嗣在本院供承：「因我向丙○○借錢，丙○○
          知道我票據信用不好，要求我開別人的票作擔保，後來我把票開好就把票
          拿去他家，他不知道我是如何取得支票的，他沒有叫我偽造別人的支票」
          、「當時丙○○來找我找票去借錢，我當時也欠錢，所以我就去找支票借
          錢」等語。是被告己○○對附表編號三、四支票二張是何人開立、是何人
          借錢，被告丙○○是否知情等事實，供述前後不一，是否真實，已有可疑
          。且證人壬○○亦到庭證稱伊不認識被告丙○○，足見被告己○○於偵查
          中之供述，已有瑕疵，實難輕易採信。況被告丙○○是否知情上開二張支
          票係被告己○○偽造一節，亦僅有同案被告己○○唯一之供述，在無其他
          佐證之情況下，本院尚難以同案被告之唯一供述，遽認被告丙○○有何偽
          造有價證券之犯行。而被告丙○○既不認識證人壬○○，自無從得知被告
          己○○所交付之台灣聯合公司為發票人之附表編號三、四支票二紙之信用
          性為何，亦難以被告丙○○將此支票二紙交付予證人乙○○調現，即認被
          告有何詐欺之意圖。至被告丙○○於九十一年三月十四日偵查中雖有供承
          ：「（問：你向被告己○○借票？）是」等語，然被告僅坦承向被告陳來
          福借票之事實，檢察官並未進一步問明被告是否知情支票有偽造之情事，
          尚難以此供述，遽認被告有何承認與被告己○○共同偽造支票之行為。
四、綜上各節，公訴人提出之證據無法證明被告丙○○以支票向證人乙○○調借現金
    時，其財務有異常低落之事實，以認被告主觀上有為自己或第三人不法所有之意
    圖；公訴人亦未證明被告有授意或參與證人乙○○向告訴人辛○○、甲○○調借
    現金之行為，以致客觀上有何對告訴人辛○○、甲○○施以詐術之事實。況被告
    丙○○將附表編號一支票交付予證人乙○○，並未取得任何財物，又其以附表編
    號二之客票作擔保請證人乙○○調現時，事前亦無到期不清償之詐欺犯意。另附
    表編號三、四支票亦無證據證明被告丙○○有參與偽造之情事。本件應屬告訴人
    二人與被告丙○○間金錢投資之民事債務糾葛，宜循民事程序救濟，要與上開詐
    欺取財罪之構成要件不合，此外復查無其他積極確切之證據足以證明被告丙○○
    有公訴人所指詐欺及偽造有價證券之犯行，本件不能證明被告丙○○犯罪，自應
    為被告丙○○無罪之諭知。
據上論斷，應依刑事訴訟法第二百九十九條第一項前段、第三百零一條第一項，刑法
第五十六條、第二百零一條第一項、第三百三十九條第一項、第二百零五條、第五十
五條，罰金罰鍰提高標準條例第一條前段，判決如主文。
本案經檢察官庚○○到庭執行職務。
中      華      民      國      九十一    年    十二    月    三十一    日
                                        臺灣雲林地方法院刑事第二庭
                                            法  官  趙  思  芸
右正本證明與原本無異。
如不服本判決，應於判決送達後十日內向本院提出上訴狀( 應附繕本 )。
                                            書記官  王  淑  美
中      華      民      國      九十一    年    十二    月    三十一    日
中華民國刑法第二百零一條
意圖供行使之用，而偽造、變造公債票、公司股票或其他有價證券者，處三年以上十
年以下有期徒刑，得併科三千元以下罰金。
行使偽造、變造之公債票、公司股票或其他有價證券，或意圖供行使之用，而收集或
交付於人者，處一年以上七年以下有期徒刑，得併科三千元以下罰金。
中華民國刑法第三百三十九條
 (普通詐欺罪)
意圖為自己或第三人不法之所有，以詐術使人將本人或第三人之物交付者，處五年以
下有期徒刑、拘役或科或併科一千元以下罰金。
以前項方法得財產上不法之利益或使第三人得之者，亦同。
前二項之未遂犯罰之。
附表：
┌──┬─────┬─────┬─────┬────┬─────┬───┐
│編號│發票人    │付款人    │票號      │到期日  │票面金額  │持票人│
├──┼─────┼─────┼─────┼────┼─────┼───┤
│一  │永發興業  │合作金庫  │DY0000000 │89/9/31 │ 六十萬元 │甲○○│
│    │有限公司  │北港支庫  │          │        │          │      │
├──┼─────┼─────┼─────┼────┼─────┼───┤
│    │          │          │          │        │          │      │
│二  │佐運企業  │亞太銀行  │AB0000000 │89/10/12│ 三十萬元 │辛○○│
│  │有限公司  │嘉義分行  │          │        │          │      │
├──┼─────┼─────┼─────┼────┼─────┼───┤
│    │          │          │          │        │          │      │
│三  │台灣聯合  │彰化商銀  │FQ0000000 │89/11/6 │ 三十萬元 │辛○○│
│    │公司      │嘉義分行  │          │        │          │      │
├──┼─────┼─────┼─────┼────┼─────┼───┤
│    │          │          │          │        │          │      │
│四  │台灣聯合  │彰化商銀  │FQ0000000 │89/11/16│ 三十萬元 │辛○○│
│    │公司      │嘉義分行  │          │        │          │      │
└──┴─────┴─────┴─────┴────┴─────┴───┘
